臺灣彰化地方法院民事判決　　　　　　 100年度家訴字第86號
原　　　告　乙○○
原　　　告　甲○○
被　　　告　丙○○
　　　　　　　　　　　　和護理之家﹞
上列當事人間請求確認扶養關係不存在事件，本院於民國一百年
九月二十一日言詞辯論終結，判決如下：
    主  文
確認被告丙○○對原告乙○○、甲○○之扶養請求權不存在。
訴訟費用新台幣貳萬貳仟肆佰捌拾參元由被告負擔。
    事實及理由
一、原告起訴主張略以：
（一）民事訴訟法第二百四十七第一項規定：「確認法律關係之
      訴，非原告有即受確認判決之法律上利益者，不得提起之
      ；確認證書真偽或為法律關係基礎事實存否之訴，亦同。
      」，所謂即受確認判決之法律上利益，係指因法律關係之
      存否不明確，致原告在私法上之地位有受侵害之危險，而
      此項危險得以對於被告之確認判決除去之者而言，最高法
      院42年台上字第1031號著有判例可資參照。
（二）原告二人於民國（下同）100年7月15日接獲訴外人彰化縣
      政府100年7月13日府社障字第1000236807號處分函，陳稱
      ：被告因無人照料遂由彰化縣政府安置於欣和護理之家，
      並訴外人彰化縣政府爰依身心障礙者權益保障法第79條之
      規定，就被告丙○○自100年1月11日起至100年7月11日止
      之安置等相關費用【共計新台幣（下同）108,271元】，
      要求原告二人償還。惟被告確有對原告二人無正當理由未
      盡扶養義務且情節重大情事，是依民法1118條之1規定，
      原告二人本得請求法院免除原告二人對被告之法定扶養義
      務，因此彰化縣政府逕以身心障礙者權益保障法第79條規
      定，向原告二人追償被告安置費用，致原告二人在私法上
      得請求法院免除對被告扶養義務之地位有受侵害之危險，
      故原告二人提起本件訴訟有即受確認判決之法律上利益至
      明，為此依法提起本件確認之訴。
（三）按「直系血親相互間，互負扶養之義務」，民法第1114條
      第1款固有明文，惟因受扶養權利者對於負扶養義務者本
      人、配偶或直系血親曾故意為虐待、重大侮辱或其他家庭
      暴力防治法第2條第l款所定身體、精神上之不法侵害行為
      ，或對於負扶養義務者無正當理由未盡扶養義務之情形，
      此際若仍由受扶養義務者負完全扶養義務，有違事理之衡
      平，且使不負責任之尊親屬有恃無恐，亦非社會之福，故
      99年l月27日增訂民法第1118條之l規定: 「受扶養權利者
      有下列情形之一，由負扶養義務者負擔扶養義務顯失公平
      ；負扶養義務者得請求法院減輕其扶養義務：一、對負扶
      養義務者、其配偶或直系血親故意為虐待、重大侮辱或其
      他身體、精神上之不法侵害行為。二、對負扶養義務者無
      正當理由未盡扶養義務。受扶養權利者對負扶養義務者有
      前項各款行為之一，且情節重大者，法院得免除其扶養義
      務。」。又「受扶養權利者，以不能維持生活而無謀生能
      力者為限。前項無謀生能力之限制，於直系血親尊親屬，
      不適用之。」民法第1117條訂有明文。又「民法第一千一
      百十七條第一項規定，受扶養權利者，以不能維持生活而
      無謀生能力者為限，而同條第二項僅規定，前項無謀生能
      力之限制，於直系血親尊親屬不適用之，並非規定前項不
      能維持生活之限制，於直系血親尊親屬屬不適用之。是直
      系血親尊親屬，如能以自己財產維持生活者，自無受扶養
      之權利。」最高法院72年度台上字第4792號裁判意旨參照
      。
（四）被告丙○○於原告二人年幼時，並未善盡扶養、照顧原告
      二人之責任且情節重大，茲分述如下：1.原告乙○○、甲○○（原名甲○○）係兄弟，為被告丙○○與原告二人生
      母丁○○（原名丁○）於婚姻關係中所生，有戶籍謄本可
      稽，然被告丙○○與原告二人生母丁○○婚姻關係中，被
      告丙○○即未負扶養未成年子女即原告乙○○、甲○○之
      責任，致使原告二人母親肩負扶養原告二人之重擔，又被
      告甚至因為索討金錢不成，而對原告二人母親暴力相向，
      原告二人母親丁○○為免當時年幼之原告二人在暴力家庭
      中成長，始與被告丙○○於73年11月1日離異，此有當時
      之離婚登記申請書及倆願離婚書可證。又原告二人之父母
      雖於倆願離婚書第三條約定：『甲乙雙方所生之長子乙○○、次子甲○○，現均由乙方（按即原告二人等之母親丁○○）監護及扶養，但長子乙○○俟國民小學畢業後當年
      ，乙方願將乙○○交付甲方（按即丙○○）監護』等語，
      惟事實上，被告丙○○於離婚後即對原告二人不聞不問，
      未曾負擔原告二人之生活費或學費，且被告丙○○與原告
      間已無任何親子之情，因此85年間拒絕出席原告乙○○之
      婚禮，更曾於85～90年間某日，對原告二人表示不要原告
      兄弟二人。2.另依上開戶籍資料顯示，被告原與原告及原
      告之母丁○○同設址於雲林縣土庫鎮○○里○鄰○○66號
      ，但被告與原告二人母親離異前，即於72年3月14日獨自
      遷出至彰化縣大村鄉○○村○鄰○○○巷16號，嗣於73年
      11月1日被告與原告之母丁○○離婚後，原告及原告之母
      丁○○則恢復本籍至雲林縣土庫鎮○○里○○里○○鄰○○
      路249號等情，足見被告在未與原告二人母親離異前即離
      家在外，被告顯未曾善盡扶養照顧原告二人之責任，自屬
      民法第1118條之1第2項所謂之情節重大。
（五）由上可知，被告丙○○從未盡到作為人父之責任及義務，
      詎被告晚年卻要求原告二人需肩負對被告丙○○之扶養責
      任，未免不公，且原告二人現已各自成家，經濟狀況亦不
      佳，且母親丁○○患有輕度肢障，有中華民國身心障礙手
      冊可佐，亦須原告等照顧，原告二人實無力再支付被告之
      扶養費用；再者，退萬步而言，被告目前身體狀況雖不佳
      而無謀生能力，但據原告二人所知，被告名下尚有不動產
      可以處分，如此應當足供被告維持生活所需，則被告對原
      告二人亦無扶養請求權存在，是訴外人彰化縣政府命原告
      二人需償還安置被告之費用，顯非有理。綜上所述，被告
      在原告二人未成年之前，本應善盡扶養、照顧之責任，然
      被告無正當理由未曾善盡扶養照顧原告等之責任，核被告
      之行為自屬民法第1118條之1第2項所謂之情節重大，為此
      ，原告等爰依法請求鈞院免除原告二人對被告之法定扶養
      義務，請求判決如訴之聲明所示，以維原告二人權益。
二、被告陳述略以：確實在原告小時候即未盡扶養義務；對於證
    人證述明白意義且無意見，是連一罐奶粉都沒為原告買過等
    語。（被告由其安養機構執行長即關係人曾金文陪同到庭，
    經關係人曾金文表示，被告現言語清楚，能正確表達其意）
    。
三、得心證之理由：
（一）按確認法律關係之訴，非原告有即受確認判決之法律上利
      益者，不得提起之；確認證書真偽或為法律關係基礎事實
      存否之訴，亦同。前項確認法律關係基礎事實存否之訴，
      以原告不能提起他訴訟者為限。民事訴訟法第247條第1項
      、第2項分別定有明文。又按法律關係之存否不明確，致
      原告在私法上之地位有受侵害之危險，而此危險得以對於
      被告之確認判決除去之者，即得依民事訴訟法第247條之
      規定提起確認之訴。再按直系血親相互間，互負扶養之義
      務。受扶養權利者，以不能維持生活而無謀生能力者為限
      。前項無謀生能力之限制，於直系血親尊親屬，不適用之
      。民法第1114條第1款、第1117條固有明文。惟民法業於
      99年1月27日經公布增訂第1118條之1，其規定為：「按受
      扶養權利者有下列情形之一，由負扶養義務者負擔扶養義
      務顯失公平，負扶養義務者得請求法院減輕其扶養義務：
      一、對負扶養義務者、其配偶或直系血親故意為虐待、重
      大侮辱或其他身體、精神上之不法侵害行為。二、對負扶
      養義務者無正當理由未盡扶養義務。受扶養權利者對負扶
      養義務者有前項各款行為之一，且情節重大者，法院得免
      除其扶養義務。」，且自99年1月29日起開始生效。又參
      諸民法親屬編施行法第13條規定：「父母子女間之權利義
      務，自民法親屬編施行之日起，依民法親屬編之規定。其
      有修正者，適用修正後之規定。」，故本件可適用新增訂
      民法第1118條之1之規定；該增訂條文之立法理由係：民
      法扶養義務乃發生於有扶養必要及有扶養能力之一定親屬
      之間，父母對子女之扶養請求權與未成年子女對父母之扶
      養請求權各自獨立（最高法院92年度第五次民事庭會議決
      議意旨參照），父母請求子女扶養，非以其曾扶養子女為
      前提。然在以個人主義、自己責任為原則之近代民法中，
      徵諸社會實例，受扶養權利者對於負扶養義務者本人、配
      偶或直系血親曾故意為虐待、重大侮辱或其他家庭暴力防
      治法第二條第一款所定身體、精神上之不法侵害行為，或
      對於負扶養義務者無正當理由未盡扶養義務之情形，例如
      實務上對於負扶養義務者施加毆打，或無正當理由惡意不
      予扶養者，即以身體或精神上之痛苦加諸於負扶養義務者
      而言均屬適例（最高法院74年臺上字第1870號判例意旨參
      照），此際仍由渠等負完全扶養義務，有違事理之衡平，
      爰增列第一項，此種情形宜賦予法院衡酌扶養本質，兼顧
      受扶養權利者及負扶養義務者之權益，依個案彈性調整減
      輕扶養義務。至受扶養權利者對負扶養義務者有第一項各
      款行為之一，且情節重大者，例如故意致扶養義務者於死
      而未遂或重傷、強制性交或猥褻、妨害幼童發育等，法律
      仍令其負扶養義務，顯強人所難，爰增列第二項，明定法
      院得完全免除其扶養義務。本件原告主張因被告曾對原告
      有無正當理由未盡扶養義務之情，其得依新增修之民法第
      1118條之1規定請求法院免除或減輕渠等對被告之扶養義
      務；本院認為原告為本件之請求能除去兩造間扶養義務能
      否減輕、免除之不安狀態，其雙方因身份關係所生之私法
      上權利義務歸屬得藉由確認判決以明確之，是原告為本件
      之請求，於法核無不合，應予容許，且認原告有即受確認
      判決之法律上利益，先此說明。
（二）本件原告主張被告丙○○為其父親，被告未曾負擔家庭及
      原告二人幼時扶養責任，自與原告之生母丁○○離婚後也
      未曾聞問子女生活；今被告年邁需安置照護，因此支出必
      要費用由原告負擔顯然不公等情，業據其提出戶籍謄本數
      份、離婚協議書、本院100年度司護字第6號裁定影本、彰
      化縣政府函文暨費用資料等件為佐證。另據證人即原告母
      親丁○○到庭具結證稱略以：「（何以與被告離婚？）他
      沒有盡到責任，生育第一個小孩子後，被告均沒有去探望
      ，第二個小孩時也是如此，小孩根本沒有吃到他的一瓶奶
      粉。」、「（問：既然不負責任，何以還生育第二個小孩
      ？）因為我大姐勸我要維持婚姻。」、「（問：結婚時，
      被告有否工作？）初期在員林萬國飯店當廚師，我結婚之
      後他即沒有上班，鄰居也說他壹年更換二十四個老闆。」
      、「（問：被告有否支付生活費用？）從結婚起即完全沒
      有。」、「（問：何以離婚協議書稱於你長子小學畢業後
      即由被告監護？）因為我不希望讓人覺得我霸佔小孩，但
      長子要就讀國中時我有告訴被告，他也都沒有接回去。」
      、「（問：原告二人均係由你照顧、扶養，並負擔全部費
      用？）是的，且原告二人都很乖，自國中起即半工半讀。
      」、「（問：離婚後被告是否曾經去探視小孩？）完全沒
      有。」、「（問：有否電話聯繫過？）我曾經打過電話給
      他，當時是因為長子國中時有兩次生病，嚴重到住院，我
      擔心長子意外才去電給他，他雙手空空抵達醫院後，還責
      怪我沒有購買便當給他吃。」、「（問：你與被告離婚前
      何時分居？）根本沒有住在他那邊。住在他那邊的日子少
      之又少，被告的戶籍都在雲林，他也沒有回到雲林，都住
      在彰化，縱使去雲林亦係去一下即回來，雲林的地址是我
      娘家。」、「（問：尚有何意見補充陳述？）被告於原告
      小時候均未盡扶養義務，現在要求小孩扶養不盡合理。」
      等語明確；復據證人即原告幼時鄰居朱王秀到庭具結證述
      略以：「（問：是否認識兩造？）我沒有見過被告。原告
      二人從他們小時候即看他們長大。」、「（問：是否知道
      被告扶養過原告？）沒有，我連看都沒有看過。」、「（
      問：原告二人何時帶回雲林？）約國小一年級，是他們先
      住在雲林，我後來才搬去他們隔壁住，我搬過去時原告大
      約小學一年級。」、「（問：所以你當時知道被告不曾盡
      扶養義務？）是的。因為被告不曾去。」等語明確，有本
      院訊問筆錄在卷可參。而被告當庭就證人陳述均表示明白
      意義且無意見，確實連奶粉都沒有為小孩買過；是被告確
      實未曾善盡父親之責，對家庭從無付出心力，自夫妻離婚
      後雖曾約定欲監護長子，惟卻未有實際扶養行為，甚至未
      探視子女，置其父親重責及倫常親情於不顧，原告所主張
      被告未曾聞問，未曾受過被告之扶養，洵屬可採。
（三）執此以觀，被告為原告等之父親，兩造之間應互負扶養義
      務，且被告於原告成年前，依法對其負有保護教養之責，
      不因父母離異而受影響，然被告竟自原告年幼即未盡扶養
      子女之責，且又未能舉證證明有何正當理由，可不予扶養
      原告等情形，自屬無正當理由未盡扶養義務。再本院審酌
      上情，認被告於原告二人年幼時即對其等未曾關心照顧，
      無正當理由未盡扶養義務，置原告等生活於不顧，原告二
      人從國中開始即半工半讀，足認被告無正當理由未盡扶養
      義務之情節確屬重大。從而，原告等主張其得依民法第
      1118條之1第2項之規定，請求免除其等對被告之扶養義務
      ，於法並無不符。
（四）綜上所述，本件原告對被告之扶養義務既經本院斟酌上情
      後予以免除，是原告訴請確認被告對於其等之扶養請求權
      不存在，為有理由，應予准許。
四、據上論結，本件原告之訴為有理由，依民事訴訟法第78條規
    定，判決如主文。
中　　華　　民　　國　  100　　年　　10　　月　　5　　日
                  家事法庭    法官  王美惠
以上正本係照原本作成。
如對本判決上訴，須於判決送達後20日之不變期間內，向本院提
出上訴狀，如委任律師提起上訴者，應一併繳納上訴審裁判費。
中　　華　　民　　國　  100　　年　　10　　月　　5　　日
                    　　　　　　書記官　林憲男
